臺灣高等法院刑事判決
111年度交上易字第124號
上  訴  人  
即  被  告  鍾  豪



選任辯護人  鍾欣紘律師
上列上訴人即被告因過失傷害案件，不服臺灣臺北地方法院110
年度交易字第78號，中華民國111年2月22日第一審判決（起訴案
號：臺灣臺北地方檢察署110年度偵字第881號），提起上訴，本
院判決如下：
    主  文
上訴駁回。
    事實及理由
一、經本院審理結果，認第一審以上訴人即被告鍾豪犯刑法第28
    4條前段之過失傷害罪，又被告符合自首之要件，依刑法第6
    2條前段規定減輕其刑後，判處有期徒刑3月，並諭知易科罰
    金之折算標準，認事用法及量刑均無不當，應予維持，並引
    用第一審判決書記載之事實、證據及理由（如附件）。
二、被告上訴意旨略以:㈠伊確有於民國109年4月8日上午11時39
    分許，騎乘重型機車至案發地點，本欲自貴陽街左轉博愛路
    ，當時對向來車是一黑色車輛，雙方彼此確認對方狀況後，
    伊才越過第二車道左轉，因為該黑色輛輛擋住視線，伊沒有
    看到告訴人的車子，且告訴人超速，所以才會發生本件車禍
    ，伊就本件車禍事故並無過失。㈡另告訴人所受牙齒缺失、
    右上正中門齒牙髓壞死及腦震盪等傷害，非該次車禍事故所
    造成。
三、經查:
  ㈠被告確有於109年4月8日上午11時39分許，騎乘重型機車沿臺
    北市中正區貴陽街1段東往西方向行駛，行至貴陽街與博愛
    路交岔路口時，與亦騎乘機車沿臺北市中正區貴陽街1段由
    西往東方向直行之告訴人發生碰撞等情，此業據被告供述在
    卷(本院卷第50頁至第51頁)。
　㈡就該次車禍事故如何發生乙節，告訴人於原審審理時以證人
    身份具結後證稱:當日是從住家要到○○區○○街0號工作，沿著
    貴陽街直行，對方從對向左轉過來，發生碰撞，發生車禍後
    就沒有印象，因為已失去意識等語語明確(原審卷第126頁至
    第127頁)。依卷附其他用路人之行車紀錄器攝得之影像翻拍
    照片可見(偵卷第29頁)，告訴人是由臺北市中正區貴陽街1
    段由西往東方向行駛，斯時已近乎通過博愛路口，而被告係
    自對向行駛而來，甫越過博愛路口停止線行即朝左行，二車
    因而發生碰撞。是告訴人證述:當時沿著貴陽街直行，被告
    自對向左轉而來始發生碰撞乙節，與客觀卷證相符，應值採
    信。
　㈢按汽車行駛至交叉路口，左轉彎時，應距交叉路口30公尺前
    顯示方向燈或手勢，換入內側車道或左轉彎車道，行至交岔
    路口中心處左轉，並不得占用來車車道搶先左轉，轉彎車並
    應禮讓直行車先行，道路交通安全規則第102條第1項第5款
    、第7款分別定有明文。亦即必以直行車尚未進入交岔路口
    ，而轉彎車已達中心處開始轉彎之情形，轉彎車始取得優先
    路權。本件車禍事故發生地點係在臺北市博愛路與貴陽街交
    岔路口，告訴人係直行車，被告為左轉彎車，然被告於甫經
    過路口之停止線即朝左偏行，已如前述。且被告於本院準備
    程序時亦坦言: 「如果我也到路中央等待轉彎，那萬一我後
    方有車子撞我怎麼辦」等語明確(本院卷第51頁)，故被告確
    未行駛至交岔路口中心即行左轉。綜合上情以觀，被告騎乘
    機車本應注意上開規定，且依肇事當時之狀況，並無不能注
    意，竟疏於注意，是被告就本案事故之發生顯有過失，至為
    明灼。而本件經原審送請臺北市車輛行車事故鑑定會鑑定結
    果，亦係認被告騎乘機車行經交岔路口未達中心處，占用來
    車道搶先左轉為肇事主因，有該鑑定會出具之鑑定意見書1
    份在卷足憑。
　㈣至被告及其選任辯護人稱:本件係不對稱路口，道路中心處為
    何處容有疑異及斯時因對向車道有另一黑色車輛阻擋視線，
    故未能看見告訴人騎車行來。惟:
　⑴所謂交岔路口之道路中心線係指道路中心線延伸交叉處，此
    業據被告選任辯護人陳明在卷(本院卷第207頁)，故縱認本
    件車禍事故地點係如被告辦辯護人所述之不對稱路口，亦仍
    可以上開方式判斷道路中心處為何。況被告乘騎機車沿前述
    貴陽街行駛，抵達貴陽街與博愛路口時，甫越過停止線之際
    即向左行駛，亦即被告未曾有前駛至該路口中心處之舉甚明
    ，已如前述，是被告質以無法確認本案交岔路口之中心處為
    何乙節，實無解於其責任。
　⑵被告另以有黑色自小客車阻擋其視線，致其無法確認對向有
    無其他來車置辯。然被告既係轉彎車，依前述道路交通安全
    規則，本即應禮讓直行車先行，且於確認對向無來車之際方
    可左轉，然其竟於黑色自小客車未完全左轉以利確認對向無
    來車即貿然左轉，此益徵係因其未遵守道路交通安全規則，
    始肇生就本件車禍事故無訛。
　㈤告訴人確因本件車禍事故受有左上正中門齒及左上側門齒撕
    脫併牙齒缺失、右上正中門齒牙髓壞死、下唇挫傷、雙手及
    雙膝擦挫傷、頭部鈍挫傷併輕微腦震盪、左臂挫傷、下背挫
    傷等傷害，有國立臺灣大學醫學院附設醫院(下稱臺大醫院)
    所開立之診斷證明書2份在卷足憑(偵卷第33頁、第35頁)。
    被告雖質以上開診斷證明書上所載「牙齒缺失」及「右上正
    中門齒牙髓壞死」非本次車禍事故所致及告訴人於案發當日
    至院並未進行腦震盪相關檢查，故質以告訴人於案發後3日
    所開立診斷證明書上所載之腦震盪與本次車禍事故無關等語
    。惟:
　⑴本院函詢臺大醫院，該院除函復上開「牙齒缺失」及「右上
    正中門齒牙髓壞死」確係該次車禍造成外，並有檢附告訴人
    之急診病歷紀錄。觀之卷附告訴人於110年4月8日上午11時5
    4分許至該院檢傷之急診檢傷評估紀錄(本院卷第83頁)，其
    上即已載明告訴人有牙齒斷裂出血，經加壓後始止血。復觀
    之卷附急診紀錄，有告訴人於送至該院急診時所拍攝之嘴唇
    及口腔照片(拍攝時間為同日上午12點34分)，亦可見告訴人
    唇部有挫傷，口腔內清晰有流血狀態，並有牙齒斷裂之情形
    甚明；而該院所開立之醫囑單上亦載明電話聯絡、照會牙科
    及帶告訴人前往口腔外科，並有牙科之會診紀錄，此有臺大
    醫院111年6月29日以校附醫祕字第1110902851號函檢附之意
    見表及病歷資料在卷足憑(本院卷第75頁至第141頁)。是告
    訴人「左上正中門齒及左上側門齒撕脫併牙齒缺失」及「右
    上正中門齒牙髓壞死」確係該次車禍造成外，要無疑異。至
    被告之選任辯護人雖質以診斷明書上未說明牙髓壞死究位置
    係左上正中門齒或右上正中門齒，惟該院上開函文已說明告
    訴人係受有「右上正中門齒牙髓壞死」之傷害等語明確，辯
    護人上開所辯，容有誤會。
　⑵另就告訴人確因本件車禍受有腦震盪等傷害乙節，原審業已
    於判決書第3頁至第4頁說明認定上開傷勢係因本次事禍事故
    所致之理由。本院對此亦再次函詢臺大醫院，該院函復表示
    :109年4月8日有針對告訴人頭部外場進行電腦斷層檢查，無
    顱骨骨折或顱內出血之狀態，但當次檢查告訴人頭部有頭暈
    症狀，並說明腦震盪的定義不需要有結構上的傷害，頭部創
    傷後有腦功能受損即可成立，通常會有慢性頭痛、記憶力喪
    失、無法專心等症狀(本院卷第77頁)。是臺大醫院於案發當
    日確已有就告訴人頭部進行相關檢查，並詳為說明腦震盪之
    定義及該院所為判斷之依據各為何。被告上開所辯，無非係
    其個人曲解病名之義，自不足採。
　㈥末按刑法上之過失犯，祇須危害之發生，與行為人之過失行
    為，具有相當因果關係，即能成立，縱行為人之過失，與告
    訴人本身之過失，併合而為危害發生之原因時，仍不能阻卻
    其犯罪責任（最高法院93年度台上字第1017號判決意旨參照
    ）。是以告訴人雖就本件道路交通事故之發生亦有超速行駛
    之過失，惟本件道路交通事故既係被告上開過失行為所併合
    肇致，被告自不能因此解免其過失責任。
四、綜上所述，被告上訴意旨否認過失傷害犯行，惟其所執如上
    上訴理由及辯解，均無理由，業經本院指駁如前，其上訴無
    理由，應予駁回。
據上論斷，應依刑事訴訟法第373條、第368條，判決如主文。
本案經檢察官陳立儒提起公訴，被告提起上訴，檢察官林綉惠到
庭執行職務。
中　　華　　民　　國　　111 　年　　10　　月　　27　　日
                  刑事第十三庭  審判長法　官  吳冠霆
                                      法　官  邰婉玲
                                      法　官  柯姿佐
以上正本證明與原本無異。
不得上訴。
                                      書記官  蔡硃燕
中　　華　　民　　國　　111 　年　　10　　月　　27　　日
附錄：本案論罪科刑法條全文　　　　　　　　　　　　　　　
中華民國刑法第284條：
因過失傷害人者，處1年以下有期徒刑、拘役或10萬元以下罰金
；致重傷者，處3年以下有期徒刑、拘役或30萬元以下罰金。

（附件）
臺灣臺北地方法院刑事判決
110年度交易字第78號
公　訴　人　臺灣臺北地方檢察署檢察官
被　　　告　鍾豪　　男　民國00年0月0日生
　　　　　　　　　　身分證統一編號：Z000000000號
　　　　　　　　　　住○○市○○區○○街00巷00號0樓
　　　　　　　　　　居臺北市○○區○○○路00號0樓之0
上列被告因過失傷害案件，經檢察官提起公訴（110年度偵字第8
81號），本院判決如下：
    主  文
鍾豪犯過失傷害罪，處有期徒刑參月，如易科罰金，以新臺幣壹
仟元折算壹日。
    事  實
鍾豪於民國109年4月8日11時39分許，騎乘車牌號碼000-000號普
通重型機車（下稱本案機車），沿臺北市中正區貴陽街1段東往
西方向行駛，行經貴陽街1段與博愛路交岔路口時，本應注意騎
乘機車左轉彎時，應行至交岔路口中心處左轉，並不得占用來車
道搶先左轉，且轉彎車應讓直行車先行，竟疏未注意及此即貿然
左轉，適有廖昱婷騎乘車牌號碼000-000號普通重型機車沿同路
段對向直行至上開路口，亦未注意應減速慢行，兩車因而發生碰
撞，致廖昱婷受有左上正中門齒及左上側門齒撕脫併牙齒缺失、
右上正中門齒牙髓壞死、下唇挫傷、雙手及雙膝擦挫傷、頭部鈍
挫傷併輕微腦震盪、左臂挫傷、下背（起訴書誤載為「下臂」，
應予更正）挫傷等傷害。
    理  由
壹、證據能力方面：
    本案所引用之供述及非供述證據，檢察官及被告鍾豪均不爭
    執各該證據之證據能力（見本院110年度交易字第78號卷，
    下稱本院卷，第24頁），且亦查無依法應排除其證據能力之
    情形，是後述所引用證據之證據能力均無疑義，先予敘明。
貳、實體方面：
一、訊據被告固坦承在上開時、地有騎乘本案機車與告訴人廖昱
    婷所騎乘之機車發生碰撞，告訴人並有受傷之事實，惟矢口
    否認有何過失傷害犯行，辯稱：案發時其要左轉博愛路，正
    好對向車道有一部自用小客車在路口中央停等左轉，而告訴
    人所騎乘機車與該車輛同側，視線受阻，加上車速太快，才
    會撞擊本案機車右後側，其並無過失云云。
二、經查：
　㈠被告於上開時、地確有騎乘本案機車與告訴人所騎乘之機車
    發生碰撞，致告訴人受有左上正中門齒及左上側門齒撕脫併
    牙齒缺失、右上正中門齒牙髓壞死、下唇挫傷、雙手及雙膝
    擦挫傷、頭部鈍挫傷併輕微腦震盪、左臂挫傷、下背挫傷等
    傷害乙節，業據告訴人於警詢及本院審理中證述明確【見臺
    灣臺北地方檢察署110年度偵字第881號卷（下稱偵卷）第19
    頁至第21頁，本院卷第126頁至第129頁】，並有行車紀錄器
    錄影畫面翻拍照片、國立臺灣大學醫學院附設醫院（下稱臺
    大醫院）診斷證明書、道路交通事故現場圖、道路交通事故
    談話紀錄表、道路交通事故調查報告表㈠、㈡、現場照片等件
    在卷可佐（見偵卷第29頁、第33頁至第35頁、第49頁至第51
    頁、第55頁至第61頁、第69頁至第77頁），是此部分事實，
    首堪認定。
　㈡按汽車係指在道路上不依軌道或電力架線而以原動機行駛之
    車輛（包括機車）；汽車行駛至交岔路口，左轉彎時，應距
    交岔路口30公尺前顯示方向燈或手勢，換入內側車道或左轉
    車道，行至交岔路口中心處左轉，並不得占用來車道搶先左
    轉，轉彎車並應讓直行車先行，道路交通安全規則第2條第1
    項第1款、第102條第1項第5款、第7款分別定有明文。是被
    告及告訴人騎乘機車發生本案車禍事故，亦有上開規定之適
    用，先予敘明。
　㈢被告使用道路，自應知悉前開規定，並有遵守之義務，然依
    行車紀錄器錄影畫面翻拍照片、道路交通事故現場圖及現場
    照片所示（見偵卷第29頁、第49頁至第51頁、第69頁至第77
    頁），告訴人騎乘機車沿貴陽街1段行駛，在靠近博愛路口
    東側之斑馬線（即貴陽街1段北側之斑馬線）時，因被告搶
    先左轉而發生碰撞，易言之，本案車禍事故之發生，係因被
    告騎乘本案機車沿貴陽街1段往西行駛欲左轉博愛路之際，
    尚未至交岔路口中心處，即貿然占用對向車道搶先左轉所致
    ，足認被告確有未依前揭規定搶先左轉之情甚明，被告所辯
    顯與事實不符，當無從憑採。
　㈣告訴人為直行車輛，被告騎乘本案機車左轉時，自當遵循轉
    彎車應讓直行車先行之規定，禮讓對向之告訴人先行，本案
    車禍事故發生時現場天氣晴、日間自然光線、路面鋪設柏油
    、乾燥、無缺陷及障礙物、視距良好等情，有道路交通事故
    調查報告表㈠可參（見偵卷第59頁），顯無何不能注意之情
    事，被告竟疏於注意，違反前揭規定搶先左轉，復未禮讓告
    訴人之直行車先行，致告訴人騎乘機車閃避不及而發生碰撞
    ，告訴人並倒地受有上開傷勢，堪認被告確有應注意、能注
    意而未注意之過失甚明。
　㈤告訴人於本案車禍事故發生後，旋即送往臺大醫院急診，經
    醫師診斷後，確認告訴人受有左上正中門齒及左上側門齒撕
    脫併牙齒缺失、右上正中門齒牙髓壞死、下唇挫傷、雙手及
    雙膝擦挫傷、頭部鈍挫傷併輕微腦震盪、左臂挫傷、下背挫
    傷等傷害，有臺大醫院診斷證明書2紙在卷足憑（見偵卷第3
    3頁至第35頁），益徵告訴人所受之傷害結果與被告之前揭
    過失行為具有相當因果關係無疑。
　㈥至告訴人雖有超速行駛之情，而同為本案車禍事故之肇事原
    因（見本院卷第49頁至第53頁），然告訴人有無過失僅係請
    求民事賠償之過失相抵問題，與被告本人駕駛行為有無過失
    及應否擔負刑事責任一事無涉，易言之，被告既有上開過失
    ，縱告訴人與有過失，仍無從卸免其責，併此敘明。
　㈦至被告辯稱告訴人109年4月11日臺大醫院斷證明書所載「頭
    部鈍挫傷併輕微腦震盪、左臂挫傷、下背挫傷」傷勢，並非
    本案車禍事故所造成云云。惟查：告訴人於109年4月8日11
    時39分許發生本案車禍事故後，旋於同日11時54分許送至臺
    大醫院急診，經醫師診斷確認告訴人受有左上正中門齒及左
    上側門齒撕脫併牙齒缺失、右上正中門齒牙髓壞死、下唇挫
    傷、雙手及雙膝擦挫傷等傷害，留院觀察後，於同日17時30
    分離院，此有臺大醫院109年4月8日診斷證明書1份可參（見
    偵卷第33頁），是告訴人於車禍事故發生時，已傷及其頭臉
    部及四肢之事實，堪可認定；再依臺北市政府警察局道路交
    通事故談話紀錄表就告訴人之部分亦有「意識不清，擇日補
    問」之記載(見偵卷第57頁)，益徵告訴人於案發時頭部確實
    受有撞擊之情甚明。基上，告訴人於109年4月11日再次前往
    臺大醫院急診，經醫師診斷結果確認告訴人有頭部鈍挫傷併
    輕微腦震盪、左臂挫傷、下背挫傷等傷害，衡情該就診時間
    與本案車禍事故相近，且與告訴人在案發當時所受傷勢部位
    相關，足認109年4月11日臺大醫院診斷證明書所記載之告訴
    人傷勢係因本案車禍事故所造成無訛，被告上開所辯，洵無
    足採。
三、綜上所述，本案事證明確，被告犯行洵堪認定，應予依法論
    科。
四、論罪科刑：
　㈠核被告所為，係犯刑法第284條前段之過失傷害罪。
　㈡按刑法第62條所謂自首，祇以犯人在犯罪未發覺之前，向該
    管公務員申告犯罪事實，而受裁判為已足，並不以使用「自
    首」字樣或言明「自首」並「願受裁判」為必要（最高法院
    63年台上字第1101號判決意旨參照）。查被告於案發後停留
    在現場，於有偵查權限之員警發覺其犯罪前，向前往處理之
    員警當場承認為肇事人等情，有臺北市政府警察局道路交通
    事故肇事人自首情形紀錄表附卷足憑（見偵卷第65頁），確
    與自首之要件相符。至被告在主觀上雖認為其無過失而否認
    犯罪，並提出辯解，惟此概屬其訴訟答辯之行使範圍，其駕
    車行為與告訴人所受傷害是否具有因果關係，乃由法院依事
    實而為認定，並非憑行為人之承認與否決之，被告既於員警
    到場時自承係本案機車之騎士，已利於案件之偵辦，嗣後亦
    接受司法機關之調查裁判，顯已合於刑法第62條前段自首之
    要件，應依法減輕其刑。
　㈢爰以行為人之責任為基礎，審酌被告騎乘本案機車使用道路
    ，本應小心謹慎以維護自身及其他用路人之生命、身體安全
    ，竟為貪圖一時便利，未達交岔路口中心處即占用對向車道
    搶先左轉，且轉彎車未讓直行車先行，其所為誠屬不該，殊
    值非難，酌以被告犯後始終否認犯行，推諉卸責，且迄今仍
    未與告訴人達成和解或賠償告訴人所受之損害，犯後態度難
    認良好，惟考量告訴人就本案車禍事故之發生亦與有過失，
    兼衡被告自陳高職畢業之智識程度、現從事醫院外包工作、
    每月收入新臺幣31,000元、須扶養一名就讀國三之子女之家
    庭生活經濟狀況（見本院卷第133頁）等一切情狀，量處如
    主文所示之刑，並諭知易科罰金之折算標準，以示懲儆。
五、據上論斷，應依刑事訴訟法第299條第1項前段，判決如主文
    。
本案經檢察官陳立儒提起公訴，檢察官李山明到庭執行職務。
中　　華　　民　　國　　111 　年　　2 　　月　　22　　日
　　　　　　　　　刑事第六庭    法　官  劉俊源
上正本證明與原本無異。
如不服本判決，應於收受送達後20日內向本院提出上訴書狀，並
應敘述具體理由；其未敘述上訴理由者，應於上訴期間屆滿後20
日內向本院補提理由書狀（附繕本），「切勿逕送上級法院」。
　　　　　　　　　　　　　　　　書記官　洪紹甄
中　　華　　民　　國　　111 　年　　2 　　月　　22　　日
附錄本案論罪科刑法條全文如下：
中華民國刑法第284條：
因過失傷害人者，處1年以下有期徒刑、拘役或10萬元以下罰金
；致重傷者，處3年以下有期徒刑、拘役或30萬元以下罰金。